最　高　行　政　法　院　判　決
                                     100年度判字第1097號
上  訴  人（原審原告）長陞營造股份有限公司
代　表　人　柯蘊哲
訴訟代理人　陳錦芳　律師
上  訴  人（原審被告）臺中市政府
代　表　人　胡志強
訴訟代理人　林一哲　律師
上列當事人間政府採購法事件，兩造對於中華民國99年5月18日
臺中高等行政法院98年度訴字第358號判決，各自提起上訴，本
院判決如下：
　　主  文
原判決廢棄，發回臺中高等行政法院。
　　理  由
一、緣上訴人長陞營造股份有限公司（下稱長陞公司）於民國97
    年3月31日標得上訴人臺中市政府所辦理「臺中市新市政中
    心市議會大樓新建工程－土方工程」採購案，並於同年5月2
    6日與上訴人臺中市政府簽訂採購契約（下稱系爭契約）。
    嗣上訴人臺中市政府以施工過程中經規劃設計監造單位劉培
    森建築師事務所（下稱劉培森事務所）及專案營建管理單位
    臺聯工程顧問股份有限公司（下稱臺聯公司）現場抽驗發現
    有相關缺失，經上訴人臺中市政府發函限期改善，上訴人長
    陞公司皆未改善為由，於97年11月5日以府建築字第0970264
    894號函通知上訴人長陞公司，依系爭契約第23條之相關規
    定，終止契約之全部，並依規定辦理後續相關事宜。上訴人
    臺中市政府復於98年2月10日以府建築字第0980024473號函
    通知上訴人長陞公司指其承攬上開工程採購案，有政府採購
    法第101條第1項第8款、第10款及第12款規定之情形，並附
    記如未提出異議者，將刊登政府採購公報（即原處分）；再
    於同年2月20日以府建築字第0980037341號函將違反契約項
    目及具體之事實、理由通知上訴人長陞公司（補充原處分之
    理由），上訴人長陞公司對上開兩通知函均有不服，先於98
    年2月27日以市議會陞字第980227002號函，認上訴人臺中市
    政府98年2月10日通知函中未闡明事實及理由；後於98年3月
    11日以市議會陞字第980311001號函，認上訴人長陞公司並
    無政府採購法第101條第1項第8款、第10款及第12款之情形
    ，向上訴人臺中市政府提出異議，經上訴人臺中市政府為異
    議處理之結果，分別以98年3月6日府建築字第0980048289號
    函認上訴人臺中市政府98年2月10日通知函已載明相關事實
    及理由，符合政府採購法第101條第1項之規定，另以98年3
    月23日府建築字第0980061109號函認為上訴人長陞公司確實
    有政府採購法第1項第8款、第10款及第12款之情形。上訴人
    長陞公司仍不服，向臺中市政府採購申訴審議委員會提出申
    訴，經審議結果略以：「招標機關以申訴廠商違反本法第10
    1條第1項第8、10、12款等事由通知刊登政府採購公報，雖
    其中有關第8款事由經本會審究後認尚不及情節重大之程度
    而難謂有理由，然通知刊登政府採購公報之所餘二款事由仍
    然符合該條款有關刊登政府採購公報之規定，故採購機關所
    為之通知仍不宜撤銷……」，而判斷「原異議處理結果依政
    府採購法第101條規定將申訴廠商刊登政府採購公報部分，
    申訴駁回」，其餘申訴不受理（指爭執退還履約保證金及給
    付工程餘款部分），上訴人長陞公司不服，提起行政訴訟，
    經原審法院判決撤銷申訴審議判斷、異議處理結果及原處分
    關於上訴人長陞公司違反政府採購法第101條第1項第10款應
    刊登政府採購公報停權事由部分；上訴人長陞公司其餘之訴
    駁回後，兩造均不服，遂各自提起上訴。
二、上訴人長陞公司於原審起訴意旨略謂：(一)上訴人臺中市政府
    依政府採購法第101條第1項第10款及第12款將上訴人長陞公
    司刊登政府採購公報，然上開2款均以「可歸責於廠商之事
    由」為其要件，而所謂「因可歸責於廠商之事由」，係指全
    部可歸責於廠商而言，如非可全部歸責於廠商，而係招標機
    關及廠商均有可歸責之事由，或全部可歸責於招標機關之事
    由，或部分可歸責於招標機關、部分可歸責於第三人之事由
    ，或不可歸責於招標機關及廠商之事由時，即無政府採購法
    第101條第1項第10款及第12款之適用，且「可歸責於廠商之
    事由」係有利於上訴人臺中市政府之事實，自應由上訴人臺
    中市政府負客觀舉證責任。(二)上訴人臺中市政府賣售予上訴
    人長陞公司之土方不含系爭工程設計圖A2-3第4點之表層回
    填土層回填土，而上訴人臺中市政府遲不指示上訴人長陞公
    司表層回填土之棄土地點，且上訴人臺中市政府所委任之設
    計監造單位劉培森事務所於擬定系爭工程招標文件時顯有設
    計疏失，致系爭工程多餘之表土層棄土無處可去，故多餘表
    土層土方無法運置係可歸責於上訴人臺中市政府。系爭工程
    土石方之出土作業上訴人長陞公司均係依照經上訴人臺中市
    政府核准之施工計畫書、品質計畫書及土方開挖施工計畫書
    之內容施作；依據呈核備查之「施工計畫書」、「品質計畫
    書」及「土方開挖施工計畫書」中，均已載明本工程開挖之
    礫石級配才係屬應載運至中港砂石場處理之土石方，系爭契
    約之土石方出土作業亦皆依照計畫書內容施作無誤，並無未
    依契約及施工計畫施作之情事。(三)依系爭契約第7條第1項第
    1款第1目約定可知，系爭工程第2期估驗時，應由上訴人臺
    中市政府先核算「發包工程費」累計金額及「土方賣售所得
    」累計金額之差額後，通知上訴人長陞公司繳納該項差額。
    惟上訴人臺中市政府始終均未核算該項差額價款並開具繳款
    單通知上訴人長陞公司繳納之，是以上訴人長陞公司係因可
    歸責於上訴人臺中市政府致未能繳納，係可歸責於上訴人臺
    中市政府，且系爭契約並未約定「土方賣售所得」須進行收
    方測量，應由上訴人臺中市政府自行辦理收方測量，卻反強
    行要求上訴人長陞公司辦理，殊屬無理。(四)系爭契約施工期
    間，上訴人長陞公司多次催請上訴人臺中市政府提供表土層
    棄土運置地點，惟均未獲上訴人臺中市政府回應。上訴人長
    陞公司不僅未要求解約，並依據系爭契約第24條第3項第1款
    規定繼續履約施作邊坡噴漿等其他未完成之工程項目，詎料
    卻遭上訴人臺中市政府無理勒令停工，致使系爭契約無法繼
    續施工。上訴人長陞公司並就系爭契約土方履約爭議部分，
    於97年10月28日向臺中市政府採購申訴審議委員會申請履約
    爭議調解，惟上訴人臺中市政府旋即於97年11月5日通知上
    訴人長陞公司終止全部契約；嗣經該委員會調解結果，以雙
    方意見差異過大而調解不成立。上訴人臺中市政府卻以此作
    為終止系爭契約之事由之一，實乃倒果為因並嚴重悖離實情
    。因此，系爭工程施工進度之落後顯係非可歸責於上訴人長
    陞公司之事由，並不符合政府採購法第101條第1項第10款、
    第12款之情形。(五)上訴人長陞公司已於一定期間完成臺中市
    環保局97年9月2日巡查缺失、監造單位現場就邊坡噴漿施工
    品質抽查缺失、噴漿試噴試驗樣本送驗試壓、邊坡洩水管理
    入深度及施工人員安全防護與施工場所不符合勞安等缺失之
    改善，既不影響契約目的之達成，且衡量各缺失並無造成立
    即危害之虞，上訴人臺中市政府亦無實際損害發生，而系爭
    契約就上述缺失亦有扣罰款之相關規定，上訴人臺中市政府
    卻挾行政優勢，動輒以勒令停工、終止契約處分上訴人長陞
    公司，顯然已不符比例原則。且縱認上訴人長陞公司有延誤
    履約進度之情事（上訴人長陞公司否認之），但上訴人臺中
    市政府卻未於97年10月29日通知上訴人長陞公司改善，顯不
    符合政府採購法施行細則第111條規定，上訴人臺中市政府
    終止契約與法不合，原處分及異議處理據以作成決定自均與
    法不合，均應予以撤銷等語，為此請求判決撤銷申訴審議判
    斷關於將上訴人長陞公司刊登政府採購公報部分，及原處分
    （即上訴人臺中市政府98年2月10日府建築字第0980024473
    號、98年2月20日府建築字第0980037341號函）、異議處理
    結果（即上訴人臺中市政府98年3月6日府建築字第09800482
    89號函、98年3月23日府建築字第0980061109號函）不利上
    訴人長陞公司部分（即關於違反政府採購法第101條第1項第
    10款、第12款部分）。
三、上訴人臺中市政府答辯意旨略謂：(一)依系爭契約所附「地下
    室開挖平面詳圖」及「地下室開挖剖面詳圖」所示之相關開
    挖範圍尺寸，整理出計算式，可知開挖土方總數量為86,936
    立方公尺，扣除就地回填數量8,151立方公尺後之78,787（8
    6,936－8,151＝78,787）立方公尺，依約均由上訴人長陞公
    司價購，已詳於系爭契約之標單及第4條等規定，故無上訴
    人長陞公司所稱「多餘表土層土方運置」問題。易言之，本
    件並不適用工程設計圖A2-3第4點，故表土層亦包含在賣售
    之範圍。(二)依系爭契約第7條第1款第1目之1約定內容可知，
    廠商有每30日提出估驗明細單並先行繳納土方售賣所得之義
    務。且系爭契約第7條第2款規定並未免除上訴人長陞公司需
    先行繳交全額「土方售賣所得」款項之義務，而係指「土方
    售賣所得」累計金額絕對值高於「發包工程費」之累計金額
    時，上訴人長陞公司另有預繳差額予上訴人臺中市政府之義
    務。上訴人臺中市政府之設計監造單位及專案營建管理單位
    多次函文催辦，惟上訴人長陞公司均逾限未辦理繳納，自屬
    違約。且上訴人長陞公司雖曾於97年10月15日提送第2期（
    次）工程估驗明細單供審查，但經監造單位審查時，業以渠
    數量計算有誤而予檢退，詎上訴人長陞公司此後竟未再提送
    相關資料，渠辯稱有意繳交第2期款項云云，自非實情。另
    依系爭契約第12條第3項第3款、第13條第9款及施工規範第0
    1310章之1.2.2(5)可知，上訴人長陞公司應依上訴人臺中市
    政府監造單位所要求之時間間隔，依約提供儀器、機具、設
    備、人工及資料予上訴人臺中市政府監造單位之義務。故上
    訴人長陞公司應負責完成第2期土方之收方測量，並提交收
    方測量之土方數量資料予招標機關，不能推卸由招標機關承
    擔。且依上訴人長陞公司繳納第一期土方售賣所得之前例，
    兩造曾於97年9月25日第20次專案營建管理會議決議：上訴
    人長陞公司應進行第1期土方之收方測量以核算土方賣售所
    得。上訴人長陞公司並曾於97年9月26日進行收方測量。準
    此，主張須由招標機關自行做收方測量以核算第2期土方售
    賣所得云云，核屬不實，且其言行前後矛盾，所辯自不足信
    。(三)依系爭契約第9條第1項所定竣工日係至97年10月29日時
    ，預定進度應為100%，惟上訴人長陞公司之現場實際施工進
    度僅為41.36%，落後工程進度將近60%（約為58.64%），顯
    已構成政府採購法施行細則第111條所定之「延誤履約期限
    情節重大」之規定，故上訴人臺中市政府根據政府採購法第
    101條第1項第10款規定，將上訴人長陞公司名稱及相關情形
    刊登政府採購公報，於法有據。且上訴人臺中市政府已依系
    爭契約第23條第1款第5目等規定，通知上訴人長陞公司終止
    契約之全部，足認上訴人長陞公司亦有政府採購法第101條
    第1項第12款「因可歸責於廠商之事由，致解除或終止契約
    者。」之情事，故上訴人臺中市政府依同法將上訴人長陞公
    司名稱及相關情形刊登政府採購公報，自屬於法有據。(四)依
    系爭契約施工規範第02315章「開挖及回填」之3.2.1(2)、3.
    2.2(3)規定，需依原有開挖土質進行回填，詎上訴人長陞公
    司於回填暫置區內均僅置放渠所謂之表土，顯係違約，益見
    上訴人長陞公司並無履約之意等語。
四、原判決撤銷申訴審議判斷、異議處理結果及原處分關於上訴
    人長陞公司違反政府採購法第101條第1項第10款應刊登政府
    採購公報停權事由部分，並駁回上訴人長陞公司其餘之訴，
    其理由略謂：(一)依行政程序法第92條第1項規定，上訴人臺
    中市政府再於98年2月20日以府建築字第0980037341號函將
    本件違反契約項目、事實及理由通知上訴人長陞公司，惟此
    函僅係在補充98年2月10日以府建築字第0980024473號函之
    內容，並非對另一公法事件所為之決定，且未再創設一新的
    法律效果，即非行政處分。(二)上訴人長陞公司違反政府採購
    法第101條第1項第8款規定部分，業經臺中市政府採購申訴
    審議委員會98年7月20日府法訴字第0980182358號申訴審議
    判斷認定原處分及異議處理結果有違比例原則而予以撤銷，
    故本件上訴人臺中市政府之原處分及異議處理結果僅餘上訴
    人長陞公司違反政府採購法第101條第1項第10款及第12款事
    由部分，上訴人長陞公司於本件起訴後，亦表明僅就上開不
    利部分不服，是應僅就該部分為審理。(三)依系爭契約第3條
    第1款約定：「契約包括下列文件：1.招標文件及其變更或
    補充。2.投標文件及其變更或補充。3.決標文件及其變更或
    補充。4.契約本文、附件及其變更或補充。5.依契約所提出
    之履約文件或資料。」本件上訴人長陞公司據以主張系爭工
    程表土層約2.40m厚之棄土方，並不在上訴人臺中市政府賣
    售予上訴人長陞公司之土方範圍，須交付上訴人長陞公司所
    指定之第四工區處理等各節之設計圖A2-3圖說，係系爭契約
    之附件，符合系爭契約第3條第1款第4目約定內容，故該設
    計圖A2-3圖說亦為契約之一部分。復依設計圖A2-3圖說第4
    點、第5點及第10點記載，可知因系爭契約工地並未於文心
    路及惠中路留設大門，顯見設計圖A2-3圖說能否適用於系爭
    工程即有疑義，上訴人長陞公司在參閱設計圖A2-3圖說時，
    應可輕易發現。再者，本件系爭土方工程，係配合臺中市議
    會大樓新建工程先行發包之地下室基礎開挖工程，配合建築
    結構範圍進行開挖出之土方，除留置回填用土方外，其餘土
    方皆由承商即上訴人長陞公司價購，並無土方交換之情事，
    此觀諸系爭契約中並無提及「土方交換」或「土資交換」等
    語即明。另依設計圖S2.00、S2.00A有關本件土方開挖範圍
    及開挖深度等相關資料，並比對契約招標文件之總標單所載
    土方數量78,787立方公尺，及契約詳細價目表所載「土方開
    挖」數量86,938立方公尺、「基地內土方小搬運」8,151立
    方公尺等相關資料後，可知系爭土方工程之契約設計上，並
    無表土層可言，且依證人即劉培森事務所之現場監造工程師
    歐陽旭昇及專案經理張榕興到庭證稱之內容，足認上訴人長
    陞公司所主張系爭工程表土層約2.40m厚之土方，經扣除回
    填土方數量8,151立方公尺外，其餘均為土方賣售範圍，應
    可確認。復依證人即劉培森事務所之專案經理張榕興證稱內
    容，並參酌系爭工程工地並未於文心路及惠中路留設大門，
    顯與設計圖A2-3圖說第10點記載不符一事，足見設計圖A2-3
    圖說係因系爭工程規劃設計監造單位劉培森事務所之疏失，
    將其所承包另案臺中市新市政中心市政府大樓新建工程之圖
    說，誤植在本件設計圖A2-3圖說之上，而未為相對應之修改
    ，致系爭工程契約之相關文件產生相互矛盾之處，也衍生本
    件系爭工程表土層2.40m厚之土方是否在上訴人臺中市政府
    賣售予上訴人長陞公司之土方範圍，及上訴人臺中市政府應
    否指定「第四工區」供上訴人長陞公司堆放棄土等爭議。既
    有部分可歸責於第三人即系爭工程規劃設計監造單位劉培森
    事務所及上訴人臺中市政府之事由，依本院98年度判字第74
    1號判決意旨，所謂「因可歸責於廠商之事由」係指全部可
    歸責於廠商而言，如非可全部歸責於廠商，而係招標機關及
    廠商均有可歸責之事由，或全部可歸責於招標機關之事由，
    或部分可歸責於招標機關，部分可歸責於第三人之事由，或
    不可歸責於招標機關及廠商之事由時，即無政府採購法第10
    1條第1項第10款、第12款規定之適用，則此部分原處分認定
    本件應刊登政府採購公報停權事由部分，即無政府採購法第
    101條第1項第10款、第12款規定之適用甚明，是上訴人長陞
    公司此部分請求撤銷原處分、異議處理結果及申訴審議判斷
    部分為有理由。(四)系爭工程於97年9月2日經上訴人臺中市政
    府所屬臺中市環保局巡查缺失記點並限期於97年9月30日完
    成缺失改善，其大部分缺失（除工地出入口缺失外）容與上
    開系爭工程表土層2.40m厚之土方是否在上訴人臺中市政府
    賣售予上訴人長陞公司之土方範圍，及上訴人臺中市政府應
    否指定「第四工區」供上訴人長陞公司堆放棄土等爭議有關
    （系爭契約所指定之北側土方暫置區已不敷使用，故堆置在
    工地西側基地），上訴人臺中市政府逕以此事由認定上訴人
    長陞公司未依系爭契約第23條第1款第11目「廠商未依契約
    規定履約，自接獲機關書面通知次日起十日內或書面通知所
    載較長期限內，仍未改正者」之約定改正，並以97年11月5
    日府建築字第0970264894號函通知上訴人長陞公司終止契約
    之全部，及以原處分通知上訴人長陞公司本件將刊登政府採
    購公報，即有可議之處。是上訴人臺中市政府認定上訴人長
    陞公司已違反政府採購法第101條第1項第12款之規定，有違
    反比例原則之問題。是以，上訴人長陞公司此部分請求撤銷
    原處分等應有理由。(五)依系爭契約第7條第1款第1目之1約定
    內容，顯見廠商有每30日提出估驗明細單並先行繳納土方售
    賣所得之義務。而同條第1款第2目約定僅係指「土方售賣所
    得」累計金額絕對值高於「發包工程費」之累計金額時，廠
    商（即上訴人長陞公司）另有預繳差額予機關（即上訴人臺
    中市政府）之義務，並未因此免除上訴人長陞公司需先行繳
    交全額「土方售賣所得」款項之義務。固然，上開約定並明
    文記載上訴人臺中市政府在核算契約總表「發包工程費」及
    「土方賣售所得」之累計金額時，上訴人長陞公司應先進行
    「收方測量」，然依系爭契約第7條第1款第1目之1後段、第
    12條第3款第3目、第13條第9款前段、施工規範第01310章之
    1.2.2(5)規定等意旨，可知上訴人長陞公司有應上訴人臺中
    市政府監造單位要求之時間間隔，依約提供儀器、機具、設
    備、人工及資料予上訴人臺中市政府監造單位之義務。又因
    系爭工程為大型的土方工程，土方數量龐鉅，且計量時亦涉
    及雙方利益及專業（如究應採實方計算或鬆方計算，須視情
    況而定），非委由第三公正單位進行專業之收方測量即無法
    克竟其功，故不能僅依目視或粗估數量計算。因此，上訴人
    長陞公司應有進行收方測量之義務。再者，依系爭契約第3
    條第4款約定：「契約文件之一切規定得互為補充，如仍有
    不明確之處，以機關解釋為準。」本件上訴人長陞公司繳納
    第1期土方售賣所得時，亦曾因是否應進行收方測量而產生
    疑義，嗣經兩造於97年9月25日第20次專案營建管理會議決
    議：「請長陞營造公司於97年9月26日完成現地收方測量並
    核算土方賣售數量，據以辦理估驗作業，並立即依契約第7
    條第1項第2款向臺中市政府繳納土方賣售所得，倘遲延或拒
    絕繳納該價金，將依前款規定通知長陞營造公司停止施工，
    並追究相關責任。」，且上訴人長陞公司亦於97年9月26日
    進行系爭工程第1期估驗之收方測量，可見上訴人長陞公司
    於進行系爭工程第2期估驗時應先進行收方測量，亦經上訴
    人臺中市政府解釋明確。兩造就表土層以下之卵礫石土方得
    出售並繳納土方賣售所得乙節既無爭議，上訴人長陞公司自
    應依約就該無爭議部分先行繳納，然上訴人長陞公司就第2
    期土方賣售所得於上訴人臺中市政府終止契約前仍始終未繳
    納，自與系爭契約第24條第3款第l目之約定不符，最終經上
    訴人臺中市政府終止系爭契約，難謂無可歸責於上訴人長陞
    公司之事由。又系爭工程第1期估驗之發包工程費尚未經上
    訴人臺中市政府核定及發放部分，與上訴人長陞公司是否應
    繳交第2期土方賣售所得之間並無同時履行抗辯問題。(六)本
    件上訴人臺中市政府所委任之設計監造單位及專案營建管理
    單位，多次函催上訴人長陞公司應依約進行收方測量、核算
    土方賣售數量，並據以繳納土方賣售所得，惟上訴人長陞公
    司除於97年10月15日提送第2期工程估驗明細單，經上訴人
    臺中市政府以未經收方測量數量有誤退還外，均未再提送相
    關資料，且未能就兩造無爭議部分依約先行提出給付，劉培
    森事務所再以97年10月20日森字第9700791號函催告上訴人
    長陞公司應履約，惟上訴人長陞公司仍執意不履行，故其拒
    絕給付第2期土方賣售所得全數，即已符合系爭契約第23條
    第l款第8目、第ll目之約定，上訴人臺中市政府據此終止契
    約，並依政府採購法第101條第1項第12款規定通知廠商將刊
    登政府採購公報，即難謂無理由。(七)依政府採購法施行細則
    第111條規定，顯見政府採購法第101條第1項第10款規定，
    係指履約進度之落後而言，上訴人長陞公司未進行收方測量
    、核算土方賣售數量，並據以繳納土方賣售所得之違約，並
    非其土方工程履約進度落後之問題，故上訴人臺中市政府以
    其亦有政府採購法第101條第1項第10款所規定「因可歸責於
    廠商之事由，致延誤履約期限，情節重大者」之事由，據以
    依同法第102條第3項規定告知上訴人長陞公司即將刊登政府
    採購公報，即有違誤，應予撤銷。(八)原處分關於上訴人長陞
    公司未繳交系爭工程第2期土方賣售所得，致違反系爭契約
    約定，經上訴人臺中市政府以其完全可歸責於上訴人長陞公
    司之事由，乃據以終止契約，並依政府採購法第101條第1項
    第12款規定通知廠商將刊登政府採購公報部分，其認事用法
    均無違誤，異議處理結果、申訴審議判斷遞予維持，亦無不
    合，上訴人長陞公司訴請撤銷此部分之原處分、異議處理結
    果及申訴審議判斷，為無理由，應予駁回；至於原處分其餘
    部分（即違反政府採購法第101條第l項第10款、第12款部分
    ，經申訴審議判斷已撤銷違反政府採購法第101條第l項第8
    款部分除外），因上訴人臺中市政府認定有違行政程序法第
    43條之採證法則，原處分予以核認即有違誤，異議處理結果
    及申訴審議判斷未予糾正，亦有未合，上訴人長陞公司訴請
    撤銷此部分原處分、異議處理結果及申訴審議判斷，自屬有
    理，應予准許（因上訴人長陞公司違反政府採購法第101條
    第1項第12款之行為仍有應予維持部分，故主文僅諭知撤銷
    其有關違反政府採購法第101條第1項第10款應刊登政府採購
    公報停權事由部分）等語。
五、上訴人長陞公司上訴意旨略謂：(一)第二期估驗係依系爭契約
    第7條第1款第2目之約定每15日辦理之，但原判決竟認為係
    依第7條第2款第1目之1每30日辦理而擅自變更原處分，原判
    決顯有行政訴訟法第243條第1項判決適用法規不當及第2項
    第6款判決不備理由及理由矛盾之違法。(二)上訴人長陞公司
    未能繳納第二期估驗「土方賣售所得」係可歸責於上訴人臺
    中市政府，其遲未核算此項價款並開具繳款單通知上訴人長
    陞公司繳納之，原判決顯有行政訴訟法第243條第1項判決適
    用法規不當及第2項第6款判決不備理由及理由矛盾之違法。
    (三)系爭契約並未約定辦理「土方賣售所得」估驗時上訴人長
    陞公司須進行收方測量，上訴人臺中市政府強行要求上訴人
    長陞公司辦理之，顯屬無理，原判決不察，顯有行政訴訟法
    第243條第1項判決適用法規不當及第2項第6款判決不備理由
    及理由矛盾之違法。(四)原判決認定上訴人長陞公司並無違反
    政府採購法第101條第1項第10款之情事洵屬正確，惟「系爭
    工程上訴人臺中市政府賣售予上訴人長陞公司之土方不含系
    爭工程設計圖A2-3第4點平均深度約2.40m之表層回填土」，
    故原判決之判決理由容有違誤等語，為此請求廢棄原判決不
    利上訴人長陞公司部分；撤銷申訴審議判斷關於將上訴人長
    陞公司刊登政府採購公報部分、原處分（即上訴人臺中市政
    府98年2月10日府建築字第0980024473號及98年2月20日府建
    築字第0980037341號函）及異議處理結果（即上訴人臺中市
    政府98年3月6日府建築字第0980048289號及98年3月23日府
    建築字第0980061109號函）不利上訴人長陞公司部分（即關
    於上訴人長陞公司違反政府採購法第101條第1項第12款刊登
    政府採購公報停權事由部分）；或發回臺中高等行政法院另
    為審理。
六、上訴人臺中市政府上訴意旨略謂：行政院公共工程委員會91
    年7月17日工程企字第09100301640號函已認定政府採購法第
    101條第1項第10款並非以「全部可歸責於廠商」為要件，原
    判決曲解政府採購法第101條第1項第10款之規定，額外增加
    需「全部」可歸責於廠商之要件，顯有謬誤，殊屬判決違背
    法令等語，為此請求廢棄原判決關於撤銷申訴審議判斷、異
    議處理結果及原處分關於上訴人長陞公司違反政府採購法第
    101條第1項第10款應刊登政府採購公報停權事由之部分；上
    廢棄部分，上訴人長陞公司之訴駁回。
七、本院查：
  (一)政府採購法第101條第1項規定：「機關辦理採購，發現廠商
    有下列情形之一，應將其事實及理由通知廠商，並附記如未
    提出異議者，將刊登政府採購公報：一、容許他人借用本人
    名義或證件參加投標者。二、借用或冒用他人名義或證件，
    或以偽造、變造之文件參加投標、訂約或履約者。三、擅自
    減省工料情節重大者。四、偽造、變造投標、契約或履約相
    關文件者。五、受停業處分期間仍參加投標者。六、犯第八
    十七條至第九十二條之罪，經第一審為有罪判決者。七、得
    標後無正當理由而不訂約者。八、查驗或驗收不合格，情節
    重大者。九、驗收後不履行保固責任者。一○、因可歸責於
    廠商之事由，致延誤履約期限，情節重大者。一一、違反第
    六十五條之規定轉包者。一二、因可歸責於廠商之事由，致
    解除或終止契約者。一三、破產程序中之廠商。一四、歧視
    婦女、原住民或弱勢團體人士，情節重大者。」、第102條
    第3項規定：「機關依前條通知廠商後，廠商未於規定期限
    內提出異議或申訴，或經提出申訴結果不予受理或審議結果
    指明不違反本法或並無不實者，機關應即將廠商名稱及相關
    情形刊登政府採購公報。」、第103條第1項規定：「依前條
    第三項規定刊登於政府採購公報之廠商，於下列期間內，不
    得參加投標或作為決標對象或分包廠商。一、有第一百零一
    條第一款至第五款情形或第六款判處有期徒刑者，自刊登之
    次日起三年。但經判決撤銷原處分或無罪確定者，應註銷之
    。二、有第一百零一條第七款至第十四款情形或第六款判處
    拘役、罰金或緩刑者，自刊登之次日起一年。但經判決撤銷
    原處分或無罪確定者，應註銷之。」準此，機關辦理採購，
    發現廠商有政府採購法第101條第1項各款所列情形之一，而
    將其事實及理由通知廠商，並附記如未提出異議，將刊登政
    府採購公報者，因其通知係以刊登政府採購公報之方式，使
    發生該廠商於一定期間內不得參加投標或作為決標對象或分
    包廠商之效力，故應認其通知行為係足以對外直接發生法律
    效果之公權力措施，而屬行政處分，被通知之廠商自得對此
    行政處分循序提起撤銷訴訟以資救濟。至於應刊登之事由僅
    構成通知行為（行政處分）的理由，並非撤銷訴訟的程序標
    的，亦不能執以分割行政處分。行政救濟機關（包括採購申
    訴審議委員會及行政法院）如認原通知應刊登之數款事由，
    有成立或不成立之情形，僅須於判斷或判決理由加以說明辨
    正，因其不影響應刊登政府採購公報之結論，自難以部分應
    刊登之事由不成立，即將原通知應刊登政府採購公報之行為
    （行政處分）予以撤銷，或割裂撤銷其中一部分。
  (二)本件上訴人臺中市政府認定上訴人長陞公司承攬上開工程採
    購案，有政府採購法第101條第1項第8款、第10款及第12款
    規定之情形，乃先於98年2月10日以府建築字第0980024473
    號函通知上訴人長陞公司其違規事由，並告知「……如認為
    本府所為之通知違反本法或不實者，得於接獲通知之次日起
    20日內，以書面向本府提出異議，如未提出異議，依本法第
    102條第3項將貴公司名稱及相關違反規約等情形刊登政府採
    購公報。」等有關違規之法律效果及教示條款，因係上訴人
    臺中市政府就本件上訴人長陞公司承攬上開工程採購案，有
    違反政府採購法第101條第1項第8款、第10款及第12款規定
    之公法事件所為之決定，且對外直接發生法律效果，依據上
    開規定，自屬行政處分之性質。嗣雖因上訴人長陞公司質疑
    該函未載明事實及理由，上訴人臺中市政府乃再於同年2月
    20日以府建築字第0980037341號函將本件違反契約項目、事
    實及理由通知上訴人長陞公司，惟此函僅係在補充前函之內
    容，並非對另一公法事件所為之決定，且未再創設一新的法
    律效果，即非行政處分。此為原審合法確認之法律事實。足
    見上訴人臺中市政府僅以一個通知行為表明欲將上訴人長陞
    公司違反規約而構成政府採購法第101條第1項第8款、第10
    款及第12款規定之情形刊登政府採購公報，故其行政處分只
    有一個，將來刊登政府採購公報也只有一次。縱使原處分欲
    刊登之多個事由有部分不能成立，但只要其餘成立之事由符
    合政府採購法第101條第1項第8款、第10款或第12款等任一
    款情形者，即不影響原處分通知應刊登政府採購公報之結論
    ，仍應予以維持，僅須更正原處分之理由及刊登之事由而已
    。觀諸本件申訴審議結果略以：「招標機關以申訴廠商違反
    本法第101條第1項第8、10、12款等事由通知刊登政府採購
    公報，雖其中有關第8款事由經本會審究後認尚不及情節重
    大之程度而難謂有理由，然通知刊登政府採購公報之所餘二
    款事由仍然符合該條款有關刊登政府採購公報之規定，故採
    購機關所為之通知仍不宜撤銷……」，而判斷「原異議處理
    結果依政府採購法第101條規定將申訴廠商刊登政府採購公
    報部分，申訴駁回」，亦採相同之見解。本件原判決既認原
    處分關於上訴人長陞公司未繳交系爭工程第2期土方賣售所
    得，致違反契約約定，經上訴人臺中市政府以其完全可歸責
    於上訴人長陞公司之事由，乃據以終止契約，並依政府採購
    法第101條第1項第12款規定通知廠商將刊登政府採購公報部
    分，其認事用法均無違誤等情，揆諸前開說明，即應維持原
    處分通知應刊登政府採購公報之結論，然原判決卻將原處分
    加以割裂，僅維持原處分依政府採購法第101條第1項第12款
    規定通知廠商將刊登政府採購公報部分；並以原處分其餘部
    分（即原判決事實及理由欄五所述之其餘原來爭執事實違反
    政府採購法第101條第l項第10、12款部分，經申訴審議判斷
    已撤銷違反政府採購法第101條第l項第8款部分除外），因
    上訴人臺中市政府認定有違行政程序法第43條之採證法則，
    原處分予以核認即有違誤，異議處理結果及申訴審議判斷未
    予糾正，亦有未合，上訴人長陞公司訴請撤銷此部分原處分
    、異議處理結果及申訴審議判斷，自屬有理，應予准許，惟
    因上訴人長陞公司違反政府採購法第101條第1項第12款之行
    為仍有前開應予維持部分，而於原判決主文諭知撤銷其有關
    違反政府採購法第101條第1項第10款應刊登政府採購公報停
    權事由部分。顯然已妨害到原處分的一體性，使其陷於效力
    存續與否互相矛盾的窘境，且誤以原處分理由作為撤銷對象
    ，容有未洽。又原判決既謂原判決事實及理由欄五所述之其
    餘原來爭執事實違反政府採購法第101條第l項第10、12款部
    分（經申訴審議判斷已撤銷違反政府採購法第101條第l項第
    8款部分除外），因上訴人臺中市政府認定有違行政程序法
    第43條之採證法則，原處分予以核認即有違誤，異議處理結
    果及申訴審議判斷未予糾正，亦有未合，上訴人長陞公司訴
    請撤銷此部分原處分、異議處理結果及申訴審議判斷，自屬
    有理，應予准許等語，卻又謂因上訴人長陞公司違反政府採
    購法第101條第1項第12款之行為仍有前開應予維持部分，故
    本件主文諭知撤銷其有關違反政府採購法第101條第1項第10
    款應刊登政府採購公報停權事由部分等語，似以政府採購法
    第101條第1項各款規定之抽象情形作為割裂原處分之基礎，
    即認構成同一條款情形之不同具體事由，如有部分成立或不
    成立者，仍予維持；全部不成立時，始將原處分引據該條款
    部分予以撤銷。然此立論方式，使其同時認定上訴人長陞公
    司訴請撤銷原處分引據政府採購法第101條第l項第12款部分
    為有理由，應予准許，卻又以其他理由謂該引據政府採購法
    第101條第l項第12款部分應予維持而駁回其訴，顯已造成判
    決理由與主文的矛盾，自不足採。
  (三)原判決所引述之原處分理由既已指明：「……(四)因貴公司上
    述違約、缺失等因素，本工程工期於97年10月29日屆止，預
    定進度為100%，現場實際施工進度為46.65%，以致延誤履約
    期限且進度嚴重落後事實，本府依契約第23條第1款第5目等
    規定理由通知貴公司終止契約之全部，依前述查有本法第10
    1條第l項第10、12款等情形」等語，其中所謂「本工程工期
    於97年10月29日屆止，預定進度為100%，現場實際施工進度
    為46.65%，以致延誤履約期限」，即涉及政府採購法第101
    條第l項第10款規定之情形，原審本應就其事實是否存在，
    是否因可歸責於上訴人長陞公司之事由，情節是否重大等爭
    點加以調查釐清。原判決理由雖指明本件上訴人長陞公司據
    以主張系爭工程表土層約2.40m厚之棄土方，並不在上訴人
    臺中市政府賣售予上訴人長陞公司之土方範圍，須交付上訴
    人長陞公司所指定之第四工區處理等各節之設計圖A2-3圖說
    （參見原審卷第73頁、第937頁），係因系爭工程規劃設計
    監造單位劉培森事務所之疏失，將其所承包另案臺中市新市
    政中心市政府大樓新建工程之圖說，誤植在本件A2-3平面圖
    之上，而未為相對應之修改，致系爭工程契約之相關文件產
    生相互矛盾之處，也衍生本件系爭工程表土層2.40m厚之土
    方是否在上訴人臺中市政府賣售予上訴人長陞公司之土方範
    圍，及上訴人臺中市政府應否指定「第四工區」供上訴人長
    陞公司堆放棄土等爭議等情，然此僅能釋明上訴人長陞公司
    未依約將本工程契約土方開挖數量86,938立方公尺，扣除基
    地內土方小搬運至回填土方暫置區數量8,151立方公尺後之
    餘額78,787立方公尺，全數列為上訴人臺中市政府賣售土方
    之範圍，逕自認定賣售土方不含表土層，且將表土層堆置於
    基地內等情，不能全部歸責於上訴人長陞公司；至於上訴人
    長陞公司延誤其承攬之開挖土方工程施工進度，似與此設計
    圖A2-3圖說之爭議無關。原判決未說明上訴人長陞公司，於
    97年10月29日工期屆止時，現場實際施工進度僅達46.65%，
    其嚴重落後的原因為何？如何不能全部歸責於上訴人長陞公
    司？系爭設計圖A2-3圖說之爭議與其延誤開挖土方工程進度
    有何因果關係？徒以系爭設計圖A2-3圖說之爭議為由，逕認
    原處分通知上訴人長陞公司本件將刊登政府採購公報，既有
    部分可歸責於第三人即系爭工程規劃設計監造單位劉培森事
    務所及上訴人臺中市政府之事由，則此部分原處分認定本件
    應刊登政府採購公報停權事由部分，即無政府採購法第101
    條第1項第10款、第12款規定之適用云云，尚嫌速斷。又系
    爭工程第1期估驗日為97年9月22日，上訴人長陞公司已依約
    辦理收方測量，並於97年9月30日繳交「土方賣售所得」3,7
    15,589元予上訴人臺中市政府完竣；另系爭工程第2期估驗
    日為97年10月7日（距離第1期估驗15日後），惟上訴人長陞
    公司並未辦理現地測量，將土方賣售數量送請規劃設計監造
    單位、專案營建管理單位及上訴人臺中市政府審核後繳交「
    土方賣售所得」，經上訴人臺中市政府之設計監造單位及專
    案營建管理單位多次函催，上訴人長陞公司雖於97年10月15
    日提送第2期工程估驗明細單，但經上訴人臺中市政府以未
    經收方測量為由退還後，即未再提送相關資料辦理繳交「土
    方賣售所得」等情，既為原審確認之事實，則上訴人長陞公
    司就繳交第2期「土方賣售所得」而言，似已延誤履約期限
    ，然原判決卻以上訴人長陞公司未進行收方測量、核算土方
    賣售數量，據以繳納土方賣售所得之違約，並非其土方工程
    履約進度落後之問題，認上訴人臺中市政府以其有政府採購
    法第101條第1項第10款所規定「因可歸責於廠商之事由，致
    延誤履約期限，情節重大者」之事由，通知將刊登政府採購
    公報，即有違誤，應予撤銷云云，容有未洽。
  (四)綜上所述，原判決未經詳察，遽將申訴審議判斷、異議處理
    結果及原處分關於上訴人長陞公司違反政府採購法第101條
    第1項第10款應刊登政府採購公報停權事由部分均撤銷，且
    割裂原處分，並誤以原處分理由作為撤銷對象，既有未洽，
    上訴人臺中市政府聲明將之廢棄，即為有理由；又原判決駁
    回上訴人長陞公司其餘之訴部分，既係割裂原處分為論斷，
    致生主文與理由矛盾之瑕疵，上訴人長陞公司聲明將之廢棄
    ，亦為有理由。爰將原判決廢棄，發回原審法院更為審理。
據上論結，本件兩造上訴均為有理由。依行政訴訟法第256條第1
項、第260條第1項，判決如主文。
中　　華　　民　　國　　100　 年　　6　　 月　　30　　日
                    最高行政法院第五庭
                        審判長法官　藍　獻　林
                              法官　鄭  小  康
                              法官　廖　宏　明
                              法官　姜　素　娥
                              法官　林　文　舟

以  上  正  本  證  明  與  原  本  無  異
中　　華　　民　　國　　100　 年　　7　　 月　　1　　 日
　　　　　　　　　　　　　　　書記官　邱　彰　德